【裁判字號】    97,上易,493
【裁判日期】    971118
【裁判案由】    返還土地等
【裁判全文】
臺灣高等法院民事判決                 97年度上易字第493號
上  訴  人  甲○○
訴訟代理人  黃柏彰律師
被  上訴人  丙○○
            乙○○
共      同
訴訟代理人  朱富賢律師
上列當事人間因返還土地等事件，上訴人對於中華民國97年5月7
日臺灣桃園地方法院96年度訴字第1174號第一審判決提起上訴，
本院於97年11月4日言詞辯論終結，判決如下：
  主  文
上訴駁回。
第二審訴訟費用由上訴人負擔。
  事實及理由
一、上訴人起訴主張：兩造之母劉朱賢妹於民國（下同）92年間
    將其所有坐落於桃園縣八德市○○段949地號土地（下稱系
    爭土地）贈與兩造及兩造胞妹劉麗容，4人持分分別為308/1
    000、285/1000、285/1000、122/1000，並將系爭土地分為4
    個區域建築房屋，約定由上訴人使用如原判決附圖一所示紅
    色斜線區域土地（下稱系爭紅色區域土地），其上種植觀音
    竹處即系爭防風林亦歸由上訴人所有。惟上訴人因故並未於
    該區域建屋，詎被上訴人於建屋前時未通知上訴人到場測量
    ，於建屋時亦未徵得上訴人同意，擅自占用部分系爭紅色區
    域土地建屋，且將上訴人所有之系爭防風林剷除，並興建圍
    牆（共計長67.64公尺、寬0.2公尺，總面積為13.528平方公
    尺，下稱系爭圍牆）。又系爭紅色區域土地本係秧田，被上
    訴人為建築系爭圍牆而致該處變成碎石地，雜草叢生，且於
    其上焚燒垃圾。被上訴人該等行為已侵害上訴人之財產權，
    爰依民法第767條、第184條規定，請求被上訴人應將系爭圍
    牆拆除，並連帶賠償剷除系爭防風林致上訴人所受損失新臺
    幣（下同）95萬元（以5000株觀音竹、每株190元計算，共
    計95萬元），及系爭紅色區域土地回復原狀之淨土工程費用
    5萬元，共計100萬元，並自起訴狀繕本送達被上訴人之翌日
    起至清償日止，按年息5%計算之利息等情。原審為上訴人全
    部敗訴之判決，上訴人不服，提起上訴，並於本院聲明：(一)
    原判決廢棄；(二)被上訴人應將系爭圍牆占用系爭紅色區域土
    地拆除，並將該部分土地返還上訴人；(三)被上訴人應連帶給
    付上訴人100萬元，及自起訴狀繕本送達翌日起至清償日止
    ，按年息5%計算之利息；(三)就第二、三項之請求，請准提供
    擔保而為假執行；(四)第一、二審訴訟費用由被上訴人共同負
    擔。
二、被上訴人則以：系爭土地之共有人間並無上訴人所稱之分管
    協議存在，且系爭土地上之建物（門牌號碼：桃園縣八德市
    ○○路1142巷66號，下稱系爭建物）係劉朱賢妹於92年9月1
    日贈與被上訴人丙○○、乙○○及訴外人劉麗容，持分各1/
    3。系爭防風林及系爭圍牆，則為兩造父母於贈與系爭土地
    及建物前，為建築房屋所拆除及興建，系爭紅色區域土地上
    之碎石為建屋當時所造成，斯時劉朱賢妹仍為系爭土地之所
    有權人，自有權對系爭土地為任何處分，與被上訴人無涉；
    又被上訴人並未在系爭土地上焚燒垃圾等語，資為抗辯，並
    於本院聲明：(一)上訴駁回；(二)第一、二審訴訟費用由上訴人
    負擔；(三)如受不利益判決，被上訴人願供擔保，請免為假執
    行。
三、兩造不爭之事實：
    (一)劉朱賢妹於92年8月20日贈與系爭土地予兩造及兩造胞妹
      劉麗容，4人持分分別為308/1000、285/1000、285/1000
      、122/1000，於92年9月5日辦理移轉登記。
    (二)劉朱賢妹於91年11月11日遞件向桃園縣八德市公所申請建
      築系爭建物之建造執照，核准後開始建造，並經桃園縣八
      德市戶政事務所核發門牌證明，門牌號碼為桃園縣八德市
      ○○路1142巷66號。嗣於92年6月20日遞件申請系爭建物
      使用執照，並經桃園縣八德市公所核准。92年9月1日，劉
      朱賢妹將系爭建物贈與被上訴人丙○○、乙○○及訴外人
      劉麗容3人，持分各1/3。
    (三)系爭防風林於系爭建物建築前即存在於原判決附圖一所示
      黃色區域。
    (四)系爭圍牆於系爭建物建築前尚未興建。
    (五)系爭建物未辦理保存登記。
四、兩造爭執要旨：(一)系爭防風林係何人何時將之剷除？被上訴
    人應否負損害賠償責任？(二)系爭圍牆係何時何人所建？被上
    訴人應否負拆除之責？(三)系爭紅色區域土地上堆放之碎石及
    焚燒垃圾係何人所為？被上訴人應否負損害賠償責任？茲分
    述之：
    (一)系爭防風林係兩造之父母所剷除，被上訴人無庸負損害賠
      償責任：
      本件上訴人主張系爭防風林係被上訴人剷除，應由其負侵
      權行為損害賠償責任云云，惟被上訴人矢口否認係其所為
      ，證人即兩造之父親劉傳立於原審時供稱：「（法官問：
      系爭土地是否原本有防風林？）是，沒有建築房屋時就有
      了，但後來我要蓋房子時，我叫人剷除…。」等語（見原
      審96年12月21日準備程序筆錄），縱使證人劉傳立所稱之
      剷除「時間」有瑕疵，惟劉傳立既證稱係其剷除防風林，
      又無其他證據足資證明係被上訴人所剷除，上訴人自不得
      因嗣後與被上訴人及訴外人劉麗容取得系爭土地之應有部
      分，而本於共有人之地位向被上訴人請求防風林遭剷除所
      受之損害95萬元。又關於上訴人提出卷附之聲明書，用以
      證明防風林（觀音竹）為其所有部分，上訴人固不爭執其
      上劉朱賢妹簽名之真正，但否認該聲明書書立之日期「92
      年9月15日」之真正，而劉朱賢妹當時已年近69歲，所受
      教育無多，又患有老人痴呆症，劉朱賢妹是否理解該聲明
      書所載內容，實有可疑？何況該聲明書書立之日期「92年
      9 月15日」，已係在劉朱賢妹將系爭土地所有權移轉登記
      予兩造及訴外人劉麗容之後，劉朱賢妹此時已非系爭土地
      所有權人，對系爭土地並無權處分，是其對地上防風林所
      為之處分對被上訴人亦無拘束力。綜上，上訴人請求被上
      訴人賠償防風林（觀音竹）遭剷除所受之損害95萬元，於
      法無據。
    (二)系爭圍牆係兩造之父母所建（被上訴人及訴外人劉麗容三
      人出資），被上訴人無事實上之處分權：
      按當事人主張有利於己之事實者，就其事實有舉證之責任
      ，民事訴訟法第277條定有明文。是倘原告就其所主張之
      起訴原因負有舉證責任，卻不能為相當之證明，而被告就
      其抗辯事實已有相當之反證者，自應駁回原告之請求，此
      舉證責任分配之當然結果。經查上訴人主張系爭圍牆係被
      上訴人所興建，但為被上訴人所否認，則主張係被上訴人
      所興建之事實，自應由上訴人為舉證，惟上訴人迄今無法
      舉證以實其說。被上訴人供承：92年8月20日兩造之母親
      （即劉朱賢妹）始將系爭土地分給子女即兩造及訴外人劉
      麗容，系爭土地於92年9月5日始完成移轉登記，…父母親
      在系爭土地上蓋三棟房屋分給被上訴人及劉麗容，並為安
      全起見，才拆除防風林，並在房屋外面建圍牆…。等語，
      上訴人對上開被上訴人之陳述，並未表示異議，則系爭圍
      牆確係由被上訴人及劉麗容出資由兩造之父母所承建，則
      被上訴人二人無事實上處分權，其並無權拆除系爭圍牆，
      則上訴人以被上訴人二人為被告提起本件訴訟，為無理由
      ，應予駁回。
    (三)系爭紅色區域土地上堆放之碎石及焚燒垃圾非被上訴人所
      為，其無庸負侵權行為損害賠償責任：
      本件上訴主張系爭紅色區域土地上堆放之碎石及焚燒之垃
      圾為被上訴人所為，應負侵權行為損害賠償責任云云，被
      上訴人否認為其所為，並稱：系爭紅色區域土地上之碎石
      係建房子所留下，而焚燒垃圾則係上訴人自己所為等語。
      經查兩造之母劉朱賢妹建築三棟房屋，其剩餘之碎石放置
      於系爭空地，係經驗法則及論理法則均屬可能，被上訴人
      不可能無緣無故找人弄來碎石，至於焚燒之垃圾，據證人
      即兩造之父於原審證稱：那是原告（即上訴人）自己載東
      西來燒，至於確定時間我忘記了（見原審卷第82頁），則
      碎石既非被上訴人所置放，垃圾亦非被上訴人所焚燒，則
      上訴人請求被上訴人給付土地回復原狀之淨土工程費用5
      萬元，於法無據，不應准許。
五、綜上所述，本件上訴人主張被上訴人侵權行為之事實均無法
    舉證以實其說，從而其依民法第767條行使上請求權，同法
    第184條侵權行為損害賠償請求權，求為判命被上訴人拆除
    系爭圍牆，賠償100萬元本息，即無理由，原審判決上訴人
    敗訴，核無不合，上訴論旨仍執陳詞，斤斤指摘原判決不當
    ，聲明廢棄改判，為無理由，應予駁回上訴。
六、本件事證已臻明確，兩造其餘之攻防方法，經審酌後，認與
    判決結果無影響，無庸逐一論述，併此敘明。
丙、據上論結，本件上訴為無理由，依民事訴訟法第449條第1項
    、第78條，判決如主文。
中    華    民    國    97    年    11    月    18    日
                  民事第15庭
                      審判長法  官  林恩山
                            法  官  黃國忠
                            法  官  郭松濤
正本係照原本作成。
不得上訴。
中    華    民    國    97    年    11    月    18    日
                            書記官  方素珍


司法院資訊處製作；財團法人民間司法改革基金會備份。
